臺灣桃園地方法院刑事判決　　　　　100年度審交訴字第235號
公　訴　人　臺灣桃園地方法院檢察署檢察官
被　　　告　潘俊宏
上列被告因偽造文書等案件，經檢察官提起公訴（100 年度偵字
第25185 號），被告於本院準備程序進行中，就被訴事實為有罪
之陳述，經告知簡式審判程序意旨，且聽取當事人之意見後，本
院合議庭裁定由受命法官獨任進行簡式審判程序，並判決如下：
    主  文
潘俊宏服用酒類，不能安全駕駛動力交通工具而駕駛，累犯，處
有期徒刑肆月，如易科罰金，以新臺幣壹仟元折算壹日；又行使
偽造私文書，足以生損害於公眾及他人，累犯，處有期徒刑陸月
，如易科罰金，以新臺幣壹仟元折算壹日，如附表所示偽造之「
潘俊華」簽名共拾枚、指印共拾貳枚均沒收。應執行有期徒刑捌
月，如易科罰金，以新臺幣壹仟元折算壹日，如附表所示偽造之
「潘俊華」簽名共拾枚、指印共拾貳枚均沒收。
    事實及理由
一、潘俊宏前於民國97年間，因竊盜案件，經本院以97年度桃簡
    字第3619號判決判處有期徒刑4 月確定；復於同年間，因竊
    盜案件，經本院以98年度桃簡字第889 號判決判處有期徒刑
    4 月確定；再於同年間，因侵占案件，經本院以98年度桃簡
    字第2003號判決判處有期徒刑4 月確定。上開各罪刑嗣經本
    院以98年度聲字第3753號裁定定其應執行刑為有期徒刑10月
    確定後，在99年3 月31日縮短刑期執行完畢。詎其於100 年
    8 月2 日晚間8 時起至同日晚間10時10分許，在桃園縣桃園
    市聖保祿醫院大門附近飲用米酒後，已達不能安全駕駛動力
    交通工具之程度，竟仍駕駛車牌號碼EVP －938 號輕型機車
    上路，欲前往八德市。後於同日晚上11時1 分許，在行經桃
    園縣八德市○○路276 巷口時，經警攔檢查獲，並測得其吐
    氣所含酒精濃度高達每公升1.39毫克。而潘俊宏為脫免刑責
    ，竟另基於行使偽造私文書之犯意，向偵辦案件之員警冒稱
    其係「潘俊華」（即潘俊宏之兄）應訊，並接續在如附表編
    號1 至7 所示之警詢筆錄、桃園縣政府警察局八德分局酒精
    測定紀錄表、桃園縣政府警察局八德分局執行拘提逮捕告知
    本人通知書、告知親友通知書、汽車駕駛人酒後駕車生理協
    調平衡檢測紀錄表、權利告知書及舉發違反道路交通管理事
    件通知單上，分別偽造「潘俊華」之簽名，並於部分文件上
    按捺指印（詳如附表所示），復將以「潘俊華」名義收受如
    附表編號7 所示之舉發違反道路交通管理事件通知單通知聯
    用意證明之文書後，再交還交通警員收執而行使之，足生損
    害於「潘俊華」、司法機關及警察機關對於身份辨識、刑事
    偵查、裁判及交通事件管理之正確性。嗣潘俊宏於警詢筆錄
    製作過程中，經警方察覺有異，始悉上情。
二、證據名稱：
    (一)被告潘俊宏於警詢、偵查及本院審理中之自白。
    (二)桃園縣政府警察局八德分局酒精測定紀錄表、桃園縣政府
      警察局舉發違反道路交通管理事件通知單、桃園縣政府警
      察局汽車駕駛人酒後生理協調平衡檢測紀錄卡、刑法第一
      百八十五條之三案件測試觀察紀錄表各1 紙及如附表「署
      押所在文件」欄所示之文件。
三、新舊法比較：
    查被告潘俊宏於犯罪後，刑法第185 條之3 業於100 年11月
    30日修正公布，於100 年12月2 日生效施行。按行為後法律
    有變更者，適用行為時之法律，但行為後之法律有利於行為
    人者，適用最有利於行為人之法律，刑法第2 條第1 項定有
    明文。修正前之刑法第185 條之3 原規定：「服用毒品、麻
    醉藥品、酒類或其他相類之物，不能安全駕駛動力交通工具
    而駕駛者，處1 年以下有期徒刑、拘役或科或併科15萬元以
    下罰金。」；而修正後刑法第185 條之3 則規定：「服用毒
    品、麻醉藥品、酒類或其他相類之物，不能安全駕駛動力交
    通工具而駕駛者，處2 年以下有期徒刑、拘役或科或併科20
    萬元以下罰金。因而致人於死者，處1 年以上7 年以下有期
    徒刑；致重傷者，處6 月以上5 年以下有期徒刑。」比較修
    正前後關於刑法第185 條之3 之規定，修正後之法定刑顯較
    修正前規定為高，自應以修正前之規定對被告較有利，則依
    刑法第2 條第1 項前段，本案即應適用行為時之法律即修正
    前刑法第185 條之3 規定論處。
四、論罪科刑：
    (一)被告潘俊宏除在如附表所示之文件上偽造「潘俊華」名義
      之署名外，部分或另有按捺其指印，因該指印同為代表冒
      用者之姓名，其作用及效力與署押無異。復按刑法第 217
      條第1項 所稱之「偽造署押」，係指行為人單純冒用本人
      名義在文件上簽名或為民法第3 條第3 項所稱指印之類似
      簽名之行為者而言（最高法院80年度臺非字第277 號判決
      意旨參照）。若在制式之書類上偽造他人署名，已為一定
      意思表示，具有申請書或收據等類性質者，則係犯偽造文
      書罪（最高法院85 年 度臺非字第146 號判決意旨參照）
      。準此，刑法上偽造文書罪章所指之文書，除必須具備有
      體性、文字性、持續性、意思性等要件外，尚必須存有足
      以表彰一定之制作名義人之名義性時，該等記載方可認為
      係文書，否則若僅為表彰某人簽名意思之署名或簽押，並
      不具有表彰一定制作名義人之名義性存在，該等記載即無
      從認為係刑法上之文書，而只能認為係單純之署押。是倘
      行為人係以簽名之意，於文件上簽名，且該簽名僅在於表
      示簽名者個人身份，以作為人格同一性之證明，除此之外
      ，再無任何其他用意者，固即係刑法上所稱之「署押」，
      然若於作為人格同一性之證明之外，尚有其他法律上之用
      意（例如表示收受某物之用意而成為收據之性質、表示對
      於某事項為同意之用意證明）者，即應該當刑法上之「私
      文書」。次按在違反道路交通管理事件通知單移送聯上「
      收受通知聯者簽章」欄內偽簽他人姓名，自不待依習慣或
      特約，單從形式上觀察，即足以知悉係表示由該他人名義
      出具領收通知聯之證明，此與事先在印妥內容之收據上偽
      簽他人姓名之情形，無分軒輊，當然屬刑法第210 條所稱
      之私文書（最高法院83年度臺上字第6631號判例參照）。
      又桃園縣政府警察局舉發違反道路交通管理事件通知單屬
      1 式3聯 ，第1 聯通知聯，係由舉發單位逕自填寫基本資
      料後蓋上舉發單位章及填單人、主管職名章後交予違規人
      收執用，違規人僅需在第2 聯移送聯之「收受通知聯者簽
      章」欄上簽名，而同時複寫至第3 聯存根聯上，若需捺指
      印，則由違規人於移送聯及存根聯分別捺印，此為實務多
      年運作之模式。是被告於附表編號7 所示之桃園縣政府警
      察局舉發違反道路交通管理事件通知單移送聯上偽簽「潘
      俊華」署名，並複印至存根聯，因該文件本有表示「潘俊
      華」對該舉發違反道路交通處理事件通知單為「收受」意
      思表示之法律上用意證明，當屬刑法上之私文書，且被告
      偽造後復加以行使，自足生損害於檢、警機關對犯罪偵查
      之正確性及潘俊華本人。
    (二)本案被告於附表編號1 所示「100 年8 月3 日警詢筆錄」
      上偽簽「潘俊華」署名、按捺指印，僅係證明受詢問者為
      何人，並無表示收受之意思，顯不具收據之性質，自非刑
      法所規定之文書；被告於附表編號2 所示「酒精測定紀錄
      單」、編號5 所示「生理協調平衡檢測紀錄表」上偽簽「
      潘俊華」署名、按捺指印，因警察將上開文件交給受測人
      簽名之目的係在供受測人確認測定值內容及確認受測者為
      何人，其性質如同受詢（訊）問人在詢（訊）問筆錄上簽
      名，目的係供受詢（訊）人確認筆錄內容之記載是否正確
      ，且警察並未另行交付上開文件供受測人收執，足見上開
      文件並不具收據之性質，亦非刑法所規定之文書；附表編
      號3 、4 、6 所示之「桃園縣政府警察局八德分局執行拘
      提逮捕告知本人通知書」、「桃園縣政府警察局八德分局
      執行拘提逮捕告知親友通知書」、「桃園縣政府警察局八
      德分局權利告知書」，雖名為通知書或告知書，惟僅係表
      示被告已受逮捕通知且表明不用通知親友到場並經權利告
      知之證明而已，被告祇在上開「通知書」、「告知書」之
      「被通知人簽名捺印欄」、「被告知人簽收欄」上偽簽「
      潘俊華」署名及按捺指印，並未表示另外製作何種文書，
      被告僅係處於受通知者之地位，尚不能表示其係有製作何
      種文書之意思及曾為何項之意思表示，故該「通知書」仍
      屬公務員職務上所製作之公文書，非被告所製作之私文書
      ，從而被告在上開文件上偽簽姓名及按捺指印，並將該等
      文件交還警員，自難論處行使偽造私文書罪，僅構成偽造
      署押罪（最高法院91年度臺非字第294 號判決、第295 號
      判決意旨參照）。
    (三)核被告所為，係犯修正前刑法第185 條之3 服用酒類不能
      安全駕駛動力交通工具而駕駛罪，及同法第216 條、第21
      0 條行使偽造私文書罪。被告在附表編號7 所示之文件上
      偽造「潘俊華」署押，為偽造私文書之部分行為；又其偽
      造私文書後復持以行使，係偽造之低度行為，為行使之高
      度行為所吸收，不另論罪。又被告為本案犯罪事實冒名應
      訊之犯行，主觀上當然有自始至終於同一刑事案件各階段
      中偽造署押之意思，因此各舉動為整體犯罪行為之一部分
      ，是同一刑案案件中之數個偽造行為可視為一刑事訴訟程
      序之數個階段，係屬行為之接續進而完成整個犯罪行為，
      顯係基於單一犯意接續所為，侵害單一法益，應包括於一
      行為予以評價，為接續犯，應論以一罪。是被告於附表編
      號1 至6 所示文件上之偽造署押行為，雖構成刑法第 217
      條第1 項之偽造署押罪，惟因與在附表編號7 所示之文件
      上偽造私文書之行為構成接續犯，自不另論罪。被告所犯
      上開服用酒類，不能安全駕駛動力交通工具而駕駛罪及偽
      造私文書罪二罪間，犯意各別，行為互殊，應分論併罰。
      被告有犯罪事實欄所述之犯罪科刑及執行完畢紀錄，此有
      臺灣高等法院被告前案紀錄表1 份在卷可按，被告受徒刑
      之執行完畢後，於5 年以內故意再犯本案有期徒刑以上之
      罪，皆為累犯，均應依刑法第47條第1 項之規定加重其刑
      。爰審酌被告潘俊宏為警查獲時，經測得其呼氣所含酒精
      濃度高達每公升1.39毫克，仍駕駛車輛行駛於道路上，輕
      忽法令，枉顧其他用路人生命、財產之安全，且為規避罪
      責，竟再冒用其兄「潘俊華」名義接受警員攔檢稽查與應
      詢，偽造如附表所示之署押及私文書，復將如附表編號 7
      所示之私文書持以行使之，足以影響警察機關舉發交通違
      規及司法機關偵辦案件之困難度與正確性，並可能使被害
      人潘俊華本人無辜受交通裁罰及刑事處罰，其行為要無可
      取，且被告前於100 年間，甫因公共危險案件而經本院分
      別判處拘役70日、55日確定；另因偽造文書（亦係冒用潘
      俊華之姓名應訊）案件，經本院判處有期徒刑5 月確定，
      則其屢犯相同之罪，足見其並未因前案有所警惕而仍心存
      僥倖，惟兼衡其於犯後坦承犯行等一切情狀，分別量處如
      主所示之刑，並定其應執行之刑，再就被告所犯各罪所宣
      告之刑及所定之應執行刑，均諭知易科罰金之折算標準。
      如附表所示偽簽之「潘俊華」簽名10枚、指印12枚，皆係
      偽造之署押，均依刑法第219 條之規定，宣告沒收之。
五、應適用之法條：
    刑事訴訟法第273 條之1 第1 項、第299 條第1 項前段、第
    310 條之2 、第454 條第1 項，刑法第2 條第1 項前段、第
    216 條、第210 條、第219 條、第47條第1 項、第41條第 1
    項前段、第8 項、第51條第5 款，修正前刑法第185 之3 ，
    刑法施行法第1 條之1 第1 項、第2 項前段。
六、如不服本判決，應於收受判決後10日內向本院提出上訴書狀
    ，並應敘述具體理由。其未敘述上訴理由者，應於上訴期間
    屆滿後20日內向本院補提理由書。
本案經檢察官林郁芬到庭執行職務。
中    華    民    國   100    年    12    月    7     日
                              刑事庭  法  官  蘇昌澤
以上正本證明與原本無異。
如不服本判決應於收受判決後10日內向本院提出上訴書狀，並應
敘述具體理由。其未敘述上訴理由者，應於上訴期間屆滿後20日
內向本院補提理由書( 均須按他造當事人之人數附繕本) 「切勿
逕送上級法院」。
                                      書記官  李佳穎
中    華    民    國   100    年    12    月    8     日
附錄本案論罪科刑依據之法條：
修正前中華民國刑法第185 條之3
服用毒品、麻醉藥品、酒類或其他相類之物，不能安全駕駛動力
交通工具而駕駛者，處 1年以下有期徒刑、拘役或併科15萬元以
下罰金。
中華民國刑法第210 條
偽造、變造私文書，足以生損害於公眾或他人者，處 5 年以下
有期徒刑。
中華民國刑法第216 條
行使第 210 條至第 215 條之文書者，依偽造、變造文書或登載
不實事項或使登載不實事項之規定處斷。
附表：
┌──┬──────────┬──────┬───────┐
│編號│ 署 押 所 在 文 件  │欄        位│偽 造 之 署 押│
├──┼──────────┼──────┼───────┤
│  1 │100年8月3日警詢筆錄 │受詢問人欄、│潘俊華簽名3 枚│
│    │                    │內文及騎縫處│、指印7 枚    │
├──┼──────────┼──────┼───────┤
│  2 │酒精測試紀錄單      │被測人      │潘俊華簽名1 枚│
│    │                    │            │、指印1 枚    │
├──┼──────────┼──────┼───────┤
│  3 │桃園縣政府警察局八德│被通知人簽名│潘俊華簽名、指│
│    │分局執行拘提逮捕告知│捺印欄      │印各1 枚      │
│    │本人通知書          │            │              │
├──┼──────────┼──────┼───────┤
│  4 │桃園縣政府警察局八德│被通知人簽名│潘俊華簽名、指│
│    │分局執行拘提逮捕告知│捺印欄      │印各1 枚      │
│    │親友通知書          │            │              │
├──┼──────────┼──────┼───────┤
│  5 │生理協調平衡檢測紀錄│受測者簽章欄│潘俊華簽名、指│
│    │表                  │            │印1 枚        │
├──┼──────────┼──────┼───────┤
│  6 │桃園縣政府警察局八德│被告知人簽收│潘俊華簽名、指│
│    │分局權利告知書      │欄          │印各1 枚      │
├──┼──────────┼──────┼───────┤
│  7 │桃園縣政府警察局舉發│移送聯之收受│潘俊華簽名1 枚│
│    │違反道路交通管理事件│通知聯者簽章│（2 聯共2 枚）│
│    │通知單              │欄（同時複寫│              │
│    │                    │於存根聯收受│              │
│    │                    │通知聯者簽章│              │
│    │                    │欄上）      │              │
└──┴──────────┴──────┴───────┘